【裁判字號】    89,上,63
【裁判日期】    900403
【裁判案由】    給付借款
【裁判全文】
臺灣高等法院臺南分院民事判決  八十九年度上字第六十三號   Ｋ
      上  訴  人  己      ○
                  庚  ○  ○
                  寅  ○  ○
      共      同
      訴訟代理人  侯  勝  昌  律師
                  王  佑  如  律師
      視同上訴人  辛  ○  ○  .
                  壬  ○  ○  .
                  戊○○(即林.
                              .
                  甲○○(即林.
                              .
                  丁○○(即林.
                              .
                              .
                  乙○○(即林.
                              .
                  丙○○(即林.
                              .
      被上訴人    台南區中小企業銀行股份有限公司
                              .
      法定代理人  子○○      .
      訴訟代理人  丑  ○  ○  .
                  癸  ○  ○  .
右當事人間請求給付借款事件，上訴人對於中華民國八十八年十二月二十二日臺灣嘉
義地方法院第一審判決（八十八年度訴字第八九九號）提起上訴，被上訴人並減縮聲
明，本院判決如左：
      主      文
上訴駁回。
原判決主文第一項關於命上訴人連帶給付被上訴人部分，減縮為新台幣貳佰捌拾貳萬
陸仟陸佰玖拾陸元，及自民國八十九年四月十三日起至清償日止，按年息百分之十點
五計算之利息，暨自民國八十九年四月十三日起至清償日止，按上開利率百分之二十
計算之違約金。
第二審訴訟費用由上訴人連帶負擔。
      事      實
甲、上訴人方面：
    上訴人辛○○、壬○○、戊○○、甲○○、丁○○、乙○○、丙○○未於言詞辯
    論期日到場亦未提出任何書面作何聲明或陳述；上訴人己○、庚○○、寅○○之
    聲明、陳述如左：
一、聲明：求為判決：（一）原判決不利於上訴人等部分廢棄。（二）右開廢棄部分
    ，被上訴人在第一審之訴及其假執行之聲請均駁回。（三）第一、二審訴訟費用
    由被上訴人負擔。
二、陳述：除與原判決記載相同者，予以引用外，補稱：
（一）被上訴人主張上訴人等繼承林王不成之連帶保證債務，惟被上訴人所提出之借
      據及一般授信約定書上林王不成之指紋及印章，上訴人否認其真正，此部分須
      由被上訴人提出證明。
（二）被上訴人貸予借款人壬○○之數額若干？被上訴人應提出付款證明文件，以實
      其說。
（三）本件上訴人除利息之請求外，尚包括違約金，其違約金並以利率百分之二十計
      算，顯為過高，請依職權核減。
三、證據：援用第一審所提證據。
乙、被上訴人方面：
一、聲明：求為判決如主文所示。
二、陳述：除與原判決記載相同者，予以引用外，補稱：
（一）上訴人就被上訴人所提出之借據及一般授信約定書上林王不成之指紋及印章，
      雖否認為真正。惟查本件於八十三年十二月十九日撥款前之八十三年十二月九
      日，林王不成即於本行留存「放款印鑑卡」，其正反面並皆蓋有該員之印章，
      且經其加按指紋確認，連同於原審所提出之借據及一般授信約定書皆於同日由
      其本人用印及按指紋，且經被上訴人銀行之職員張國雄見簽確認無誤。
（二）次查本案債權於撥款前，林王不成與其子即主債務人壬○○提供坐落嘉義縣東
      石鄉○○○段東崙小段一五九五地號及一四八五地號土地（為壬○○所有）及
      其上建號五二號之建物（林王不成所有），於八十三年十二月十四日設定最高
      限額抵押權新台幣（下同）三百八十萬元與被上訴人公司，其上上留存之印章
      與本件系爭之印章實為一致，上訴人一昧否認，實為推卸之詞。
（三）又本件經被上訴人公司審查准予撥款後，於八十三年十二月十九日撥款三百萬
      元入主債務人壬○○於本行之存款帳戶，自此本件相關人等，本於消費借貸、
      連帶保證及繼承法律關係應負清償之責甚明。
（四）末按，依雙方所簽定之借據觀之，其中被上訴人所請求之違約金以利率百分之
      二十計，經核算不過年息百分之二點一，衡量目前一般客觀事實、社會經濟及
      債務人迄今仍未依約清償，而致被上訴人未能將應有之資金回收，作更有效之
      運用所遭受之損害之情況而言，違約金並無過高之情形。
（五）再因被上訴人於八十九年八月十五日因強制執行主債務人壬○○之不動產受分
      配，而獲得部份款項沖轉入帳，主債務人之債務因沖帳結果，尚欠二百八十二
      萬六千六百九十六元，及自八十九年四月十三日起至清償日止，按年息百分之
      十點五計算之利息，暨自八十九年四月十三日起至清償日止，按上開利率百分
      之二十計算之違約金，為此減縮聲明如主文第二項所示。
三、證據：除援用第一審所提證據外，補提放款印鑑卡、他項權利證明書、抵押權設
    定契約書、約定書、放款撥款傳票、放款帳卡、繳款明細表、分配表（均影本）
    等件為證，並聲請訊問証人張國雄。
丙、本院依職權調取原審法院八十八年度執字第七六二四號（含八十八年度執字第七
    九六０號）執行卷宗。
      理      由
一、按民事訴訟法第五十六條第一項第一款所謂共同訴訟人中一人之行為，有利益於
    共同訴訟人或不利益於共同訴訟人，係指於行為當時就形式上觀之，有利或不利
    於共同訴訟人而言，非指經法院審理結果，有利者其效力及於共同訴訟人，不利
    者其效力不及於共同訴訟人而言，故共同訴訟人中之一人，對於下級法院之判決
    聲明不服提起上訴，在上訴審法院未就其內容為審判之前，難謂其提起上訴之行
    為對於他共同訴訟人不利，其效力應及於共同訴訟人全體，即應視其上訴為共同
    訴訟人全體所為（最高法院五十二年台上字第一九三０號判例參照），本件被上
    訴人於原審起訴時，以己○、庚○○、寅○○、辛○○、壬○○等五人，及戊○
    ○、甲○○、丁○○、乙○○、丙○○等人之被繼承人林珠為共同被告，於原審
    判決後，僅上訴人己○、庚○○、寅○○等三人提起上訴，惟其等上訴意旨係抗
    辯上訴人等之被繼承人林王不成並未擔任主債務人壬○○之連帶保證人，及爭執
    主債務人壬○○借款數額，併抗辯違約金過高等情詞，自形式上觀察，均非基於
    其等「一人所生事項之行為」，且若為有理由，其利益及於全體共同訴訟人，揆
    諸前開明，其等上訴有利於全體共同訴訟人，依民事訴訟法第五十五條規定，其
    等上訴之效力自及於同造之其他共同訴訟人辛○○、壬○○二人、及上訴人戊○
    ○、甲○○、丁○○、乙○○、丙○○等之被繼承人林珠，合先敘明。
二、再查林珠在本件訴訟進行中，於八十九年四月二十五日死亡，戊○○、甲○○、
    丁○○、乙○○、丙○○等五人係其繼承人乙節，此有被上訴人於本院提出之林
    珠之除戶籍謄本、繼承系統表、戊○○等五人戶籍謄本附於本院卷第九三頁至第
    一００頁可參，被上訴人具狀聲明戊○○等五人就林珠部分承受訴訟（參見本院
    卷第九０至第九二頁），核無不合，應予准許。
三、本件上訴人辛○○、壬○○、戊○○、甲○○、丁○○、乙○○、丙○○均經合
    法通知無正當理由不到場，核無民事訴訟法第三百八十六條各款所列情形，准依
    被上訴人聲請，由其一造辯論而為判決。
四、本件被上訴人起訴主張借款人壬○○於八十三年十二月十九日，邀同上訴人等之
    被繼承人林王不成及訴外人林漢鐘、唐志彥、唐仲性、唐金水等人為連帶保證人
    ，向被上訴人借得三百萬元，約定借款期限自八十三年十二月十九日起至八十六
    年十二月十九日止，利息則按週年利率百分之十．五計算，按月繳納，未按月支
    付利息，即喪失期限利益，及到期不為清償，其逾期在六個月以內部分，按上開
    利率百分之十，超過六個月部分，按上開利率百分之二十，加計違約金。詎借款
    人壬○○僅繳納利息至八十五年十月十八日，本金則未繳納，已喪失期限利益，
    被上訴人另案對於借款人壬○○及訴外人林漢鐘、唐志彥、唐仲性、唐金水等人
    ，向原審法院聲請以八十六年度促字第二七七七號核發支付命令，並已確定，惟
    連帶保證人林王不成因於八十四年十二月二十八日死亡，上訴人己○、庚○○、
    寅○○、壬○○、辛○○及林珠均係其繼承人，依法應繼承其連帶保證債務；又
    上開借款債務到期後，借款人壬○○並於八十八年七月二十日繳納本金一元，及
    至八十八年七月十九日止之利息，計尚欠本金二百九十九萬九千九百九十九元及
    自八十八年七月二十日起算之利息，暨自八十八年八月二十一日起至清償日止之
    違約金，為此本於消費借貸、繼承、連帶保證之法律關係提起本訴（上訴人己○
    、庚○○、寅○○不服原判決提起上訴後，被上訴人減縮聲明為【二百八十二萬
    六千六百九十六元，及自八十九年四月十三日起至清償日止，按年息百分之十點
    五計算之利息，暨自八十九年四月十三日起至清償日止，按上開利率百分之二十
    計算之違約金】）等語。
五、上訴人辛○○、壬○○、戊○○、甲○○、丁○○、乙○○、丙○○未提出任何
    聲明或陳述，上訴人己○、庚○○、寅○○則以：否認被上訴人提出之借據及一
    般授信約定書上林王不成之指紋及印章為真正，被上訴人應就借款人壬○○之實
    際借款數額及有無撥款之事實提出實證，且本件約定之違約金過高，應予核減等
    情詞，資為抗辯。
六、被上訴人主張：借款人壬○○於八十三年十二月十九日，邀同上訴人等之被繼承
    人林王不成及訴外人林漢鐘、唐志彥、唐仲性、唐金水等人為連帶保證人，向被
    上訴人借得三百萬元，約定借款期限自八十三年十二月十九日起至八十六年十二
    月十九日止，利息則按週年利率百分之十．五計算按月繳納，未按月支付利息，
    即喪失期限利益，及到期不為清償，其逾期在六個月以內部分，按上開利率百分
    之十，超過六個月部分，按上開利率百分之二十，加計違約金；詎借款人壬○○
    僅繳納利息至八十五年十月十八日即拒不繳納，依約已喪失期限利益；上開借款
    債務到期後，借款人壬○○並於八十八年七月二十日繳納本金一元，及至八十八
    年七月十九日止之利息，計尚欠本金二百九十九萬九千九百九十九元及自八十八
    年七月二十日起算之利息，暨自八十八年八月二十一日起至清償日止之違約金；
    又連帶保證人林王不成因於八十四年十二月二十八日死亡，上訴人己○、庚○○
    、寅○○、壬○○、辛○○及林珠均係其繼承人等情，此有被上訴人於原審提出
    之借據、一般授信約定書、林王不成繼承系統表、除戶戶籍謄本、上訴人己○等
    人之戶籍謄本等件附於原審卷第五頁至第二三頁，及於本院提出林王不成印鑑卡
    、他項權利證明書、抵押權設定契約書、放款撥款傳票、放款帳卡、繳款明細表
    （均影本）附於本院卷第四三頁至第四七頁、第一二五頁至第一二七頁可參，並
    經證人即被上訴人公司之承辦人員張國雄於本院八十九年三月三十一日行準備程
    序時到場供證：林王不成確實至被上訴人公司對保捺指印及蓋章等語明確（本院
    卷第三七頁）；上訴人辛○○、壬○○、戊○○、甲○○、丁○○、乙○○、丙
    ○○均未到場，復未提出任何書狀作何陳述，上訴人己○、庚○○、寅○○則對
    於前開證物及證人張國雄之證詞均不爭執，堪信被上訴人之主張為真實，上訴人
    己○、庚○○、寅○○否認系爭借據及一般授信約定書上之指紋及印章上林王不
    成指印及印文之真正云云，即無足採。
七、再查：本件借款人壬○○因違約逾期償還利息，而喪失期限利益，被上訴人乃另
    案聲請原審法院於八十六年四月十日以八十六年度促字第二七七七號對於借款人
    壬○○及訴外人林漢鐘、唐志彥、唐仲性、唐金水等人併被繼承人林王不成核發
    支付命令，支付命令並已確定，被上訴人乃以該確定之支付命令為執行名義，聲
    請原審法院民事執行處以八十八年度執字第七六二四號就借款人壬○○之財產為
    強制執行乙節，此有支付命令及確定證明書附於上開執行卷宗可參，雖原審法院
    就被繼承人林王不成部分亦核發支命令，並付與確定證明書，惟林王不成確於八
    十四年十二月二十八日死亡，上開支付命令對於林王不成難生合法效力；本件被
    上訴人另行以林王不成之繼承人即上訴人己○、庚○○、寅○○、辛○○、壬○
    ○，及被繼承人林珠為對造提起本件訴訟，自無既判力之一事再理問題；至於本
    件借款人壬○○僅繳納至八十五年十月十八日止之利息，即違約而喪失期限利益
    ，其後則於八十八年七月二十日繳納本金一元，及至八十八年七月十九日止之利
    息乙節，並有被上訴人提出而為上訴人己○、庚○○、寅○○所不爭之前開放款
    撥款傳票、放款帳卡、繳款明細表在卷可參（本院卷第一二五頁至第一二七頁）
    ；嗣被上訴人以原審法院八十六年度促字第二七七七號確定之支付命令為執行名
    義，聲請就借款人壬○○財產強制執行結果，受分配十六萬一千七百四十二元，
    被上訴人因之主張借款人之債款債務尚欠二百八十二萬六千六百九十六元，及自
    八十九年四月十三日起至清償日止，按年息百分之十點五計算之利息，暨自八十
    九年四月十三日起至清償日止，按上開利率百分之二十計算之違約金（按被上訴
    人聲請強制執行之債權為：本金二百九十九萬九千九百九十九元，及自八十八年
    七月十九日起至八十九年四月十二日止之利息二十三萬二千一百五十一元，自八
    十九四年二月十九日起至共八十九年四月十二日止之違約金二十五萬零二十七元
    ，依民法第三百二十三條：清償人所提出之給付，應先抵充費用，次充利息，次
    充原本規定，本件被上訴人所受配之金額原不足抵充前開利息部分，遑論原本及
    違約金，惟被上訴人自承原先抵充原本及違約金者，亦無不合）乙節，並有本院
    依職權調取前開執行卷宗在卷可按，上訴人己○、庚○○、寅○○抗辯借款人壬
    ○○之借款數額不清楚云云，亦不足採；至於本件借款債務之違約金係約定：逾
    期在六個月以內部分，按約定借款利率之百分之十，超過六個月部分，按借款利
    率之百分之二十計算，與一般金融機構交易行情之約定相同，且換算利率結果，
    僅為本金之百分之二點一，遠低於一般民間借款交易行情，懲罰性質適足以約束
    借款人應按期清償，且與借款原本相較並屬相當，並無過高情形，上訴人己○、
    庚○○、寅○○抗辯系爭借款之違約金約定過高云云，亦不足採。
八、第按繼承人自繼承開始時，除另有規定外，承受被繼承人財產上之一切權利、義
    務，民法第一千一百四十八條前段定有明文。又一般保證債務並非專屬於保證人
    本身之債務，除有特殊情形，即以保證人具有一定資格為前提而成立之保證債務
    ，例如以保證人為具有公司之董事身分為前提而成立之保證；或保證人應負保證
    責任之限度不明確而無法預測者，例如為將來債務所負之保證，其將來債務發生
    之次數及數額不確定，使得附隨之保證責任亦不確定；或以保證人與第三人之特
    別信任關係為前提而成立之保證契約，例如職務保證、信用保證者外，縱保證人
    死亡，其繼承人仍得繼承其保證債務（最高法院八十六年度台上字第三七六五號
    判決意旨參照）；系爭消費借貸契約存續期間自八十三年十二月十九日至八十六
    年十二月十九日止，訴外人林王不成係就此定有期限之債務為保證，並未特別約
    定保證期間，其保證期間自應與主債務存續期間同，且其保證債務復非職務保證
    、或信用保證、或以保證人具有一定資格為前提而成立之保證債務、或為將來債
    務所負之保證，是則林王不成雖於八十四年十二月二十八日死亡時，主債務人壬
    ○○雖尚未違約，惟系爭借款債務於主債務人借款及林王不成擔任連帶保證人時
    ，即已存在，僅被上訴人允許主債人分期清償而已，上訴人等（含借款人壬○○
    亦同）於其被繼承人林王不成死亡時，即應繼承林王不成之保證債務，對於嗣後
    主債務人違約不清償之債務，自應負連帶保證責任至明。
九、綜上所述，被上訴人本於消費借貸、連帶保證、繼承之法律關係，請求上訴人等
    應連帶負清償之責者，核無不合，其於原審請求命「上訴人連帶給付被上訴人二
    百九十九萬九千九百九十九元，及自八十八年七月二十日起至清償日止，按週年
    利率百分之十．五計算之利息，暨自八十八年八月二十一日起至清償日止，其逾
    期在六個月以內部分按上開利率百分之十、超過六個月部分按上開利率百分之二
    十計算之違約金」，於本院則減縮為請求為如本判決主文第二項所示，核無不合
    ，應予准許，原審據此而為上訴人敗訴之判決，並依被上訴人之聲請酌定相當擔
    保金額，准予假執行之宣告，經核並無不合，上訴意旨指摘原判決不當，求予廢
    棄改判，非有理由，應予駁回。
十、本件事證已臻明確，兩造其餘攻擊防禦方法及舉證與本件判決結果無涉，爰不一
    一論述，併此敘明。
十一、據上論結，本件上訴為無理由，依民事訴訟法第四百四十九條第一項、第八十
      五條第二項、第四百六十三條、第三百八十五條第一項前段，判決如主文。
中      華      民      國      九十    年      四      月      三      日
                                    臺灣高等法院臺南分院民事第二庭
~B1審判長法官  吳    志    誠
~B2      法官  李    素    靖
~B3      法官  李    文    賢
右為正本係照原本作成。
如對本判決上訴，須於判決送達後二十日內向本院提出上訴狀；未表明上訴理由者，
應於上訴後二十日內向本院提出理由書。
中      華      民      國      九十    年      四      月      六      日
~B法院書記官  劉    清    洪


司法院資訊處製作；財團法人民間司法改革基金會備份。
